【裁判字號】    90,上更(一),161
【裁判日期】    900822
【裁判案由】    重利
【裁判全文】
臺灣高等法院高雄分院刑事判決          九十年度上更(一)字第一六一號
    上  訴  人
    即  被  告  丙○○
    選任辯護人  柯怡如
    上  訴  人
    即  被  告  乙○○
右上訴人因重利案件，不服臺灣高雄地方法院八十七年度易字第一０八一號、八十七
年度易緝字第三七三號，中華民國八十七年十月三十一日第一審判決（起訴案號：臺
灣高雄地方法院檢察署八十七年度偵字第二三０四五號），提起上訴，判決後，經最
高法院發回更審，本院判決如左：
      主      文
原判決撤銷。
丙○○、乙○○共同乘他人急迫，貸以金錢，而取得與原本顯不相當之重利，各處有
期徒刑伍月，如易科罰金，均以佰元折算壹日。
      事      實
一、丙○○係坐落高雄市○○○路一六０號九九當舖之實際負責人（發記名義負責人
    為謝永清），自民國八十五年十二月份某日起，至八十六年四月二十四日止，在
    上開中華四路一六０號處所，經營金錢貸放業務，而丙○○為實際負責人（出資
    經營者），並僱用乙○○及莊有昌負責審核客戶基本資料及催討之工作，並以電
    話號碼：０七─0000000號之電話為聯絡工具，以在報紙上刊登廣告之方
    式，宣傳貸款業務以招攬客戶，嗣於八十五年十二月二十日客戶陳甲添至該當舖
    借款之際，丙○○竟與乙○○及莊有昌（未據起訴）共三人，共同基於意圖營利
    之犯意聯絡，利用陳甲添急迫，需款孔急之機會，採取利息預扣之方式，以每十
    日為一期，每期利息十分，每月利息約三十分之高利，貸款予陳甲添一萬五千元
    ，（預扣頭期之利息一千五百元，陳甲添實拿一萬三千五百元），藉以取得與原
    本顯不相當之重利。嗣於八十六年四月二十四日，經法務部調查局高雄市調查處
    在上開當鋪處所查獲，並扣得丙○○所有供經營借款業務所用之借款人名冊一本
    、借款暨還款登記表一本（五張）、存證信函一冊及客戶借款資料二十七冊。
二案經法務部調查局高雄市調查處移送臺灣高雄地方法院檢察署檢察官偵查起訴。
    （乙○○於原審審理中逃匿，經原審法院於八十七年六月五日發佈通緝，於八十
    七年九月二十八日在高雄縣大寮鄉○○路緝獲到案經原審法院審理。）
      理      由
一、訊據上訴人即被告丙○○、乙○○對於在上開時、地經營九九當舖之事實固不諱
    言，惟均矢口否認有在右揭時、地趁他人急迫之際，共同貸放金錢與陳甲添，以
    取得與原本顯不相當之重利犯行，被告丙○○辯稱：伊所貸放之金錢利息係依公
    會之規定，以每月為一期，每期月息九‧四五分計算，利息是否預扣，視實際情
    形而定，而陳甲添並非伊所放款之客戶，伊並不認識，伊亦未趁他人急迫而從事
    貸放金錢業務，當時伊因妻子生產及有一間店籌劃中相當煩忙，可能因此而使被
    告乙○○自行違法借貸云云；被告乙○○則辯稱：伊於原審緝獲第一次訊問時，
    因頭昏致當日所供述並不實，伊確實未與丙○○共同經營錢莊業務，關於陳甲添
    部分係伊獨自處理，並未告知被告丙○○等語云云。
二、經查：
    （一）被告丙○○、乙○○二人右揭重利犯行，業據證人即曾向九九當鋪借款之
          客戶陳甲添於調查局訊問時證稱：「我於八十五年十二月二十日因需錢孔
          急，乃在報紙分類廣告我尋借錢對象，看到小額借款（０七）00000
          00廣告後，乃電洽借錢方式及償還情形，綽號黑仔表示電話中不便談而
          約我前往中華四路一六０號九九汽車當舖晤談，雙方言甲借貸一萬五千元
          ，每十天為一期計息一千五百元，十日息約十分，月息為三十分，但要提
          供身分證、行車執照正本和填具借貸款金額二倍之本票和切結作擔保，我
          在需錢孔急下乃決定借貸一萬五千元應急，在我提供我本人身分證和我所
          有之山葉九０ＣＣ機車車號ＸＶＮ─行車執照及填具二張日期為八十五年
          十二月二十日面額一萬五千元本票二張和依指示切結後，黑仔乃預扣頭期
          之利息（十日息）一千五百元後，交給我一萬三千五百元及一張九九汽車
          當舖名片後，註甲繳息之時間有十二月二十日、三十日；一月九日、十九
          日、二十九日；二月八日、十八日等日，要我依約主動前往該當舖繳息，
          若繳交則會在上述日期加圈註，若不依約繳納則會主動派人至住處索討。
          」（見偵查卷八十六年三月十二日陳甲添之調查筆錄），並有陳甲添向九
          九當舖借款繳息紀錄表影本二張在卷可稽（見偵查卷第十一頁）。核與被
          告乙○○於通緝到案後，於原審調查中供述情節相符（見原審易緝卷八十
          七年九月二十九日訊問筆錄）。雖被告乙○○嗣於原審審理及本院調查、
          審理中翻異前詞，辯稱伊於調查中供述不實云云，惟衡諸經驗法則，被告
          於案發後初次之供述，較少權衡利害得失或受人之干預，比之事後翻異之
          詞，較屬可採，參以觀諸被告乙○○於原審調查中之供述內容，對於其與
          同案被告丙○○共同經營金錢借貸業務之時間、地點、放款金錢之利息額
          度、如何向客戶（借款人）催收借款及刊登廣告招攬客戶等細節，均供述
          綦詳，顯見被告乙○○於原審調查中之自白堪予採信。又扣案之借款人名
          冊，係被告丙○○所有並供其經營金錢貸放款項之用，業據被告丙○○供
          甲在卷，觀諸該名冊內所記載之借款人陳甲添，其姓名、住居所（高雄市
          楠梓區○○路三一七巷六弄七號四樓）及所使用之電話號碼（０七─00
          00000號），均完全吻合，有上開扣案之借款人名冊一本在卷供參，
          再參酌以被害人陳甲添於調查局調查中指稱：「．．．我因多次前往渠經
          營地下錢莊重利不法案之九九當舖繳交利息，而確認前述丙○○、乙○○
          二人是九九當舖人員，其中丙○○為實際負責人，謝妻任會計，乙○○為
          負責債務催討者．．．」（見偵查卷第二三０四五號卷第三頁），「我只
          於八十五年十二月二十日前往九九汽車當舖借貸一萬五千元一次，我在十
          二月二十、十二月三十日及八十六年一月九日、一月十九日皆依約前往繳
          息」（見同上卷第九頁）等語以觀，足證陳甲添確有於事後繳息時遇見被
          告丙○○。（否則即無從指認）。則陳甲添繳交該重利利息時，被告謝世
          昌既在現場，豈有會不知情之理，至陳甲添於本院前審審理中雖改證稱：
          「利息都拿去店外面支付」云云，惟不僅與其於調查局中所供不相符合，
          且陳甲添與乙○○既僅因借款而認識，其借款在該當舖內，支付利息又豈
          需在外，其此部分所述顯與常情不符，顯係事後迴護之詞，不足採信。又
          被告乙○○於原審審理中亦一再供稱：「我只與借款人洽談借貸事宜，並
          填寫表格，結束後再與丙○○本人面談，借款金額均由他本人在決定。」
          「放款資金都由丙○○出資。」云云（見原審易緝卷第十、十一頁），堪
          認陳甲添確係曾向被告丙○○所經營之九九當鋪借款，而被告丙○○亦將
          金錢貸予陳甲添，並取得與原本顯不相當之重利無訛，被告丙○○實難諉
          為不知。陳甲添於本院前審調查時雖證稱渠與被告乙○○接洽，而未與被
          告丙○○接洽，惟亦不得因此即謂被告丙○○未參與借貸。
    （二）被告乙○○於收受原審八十七年二月二十四日審理傳票後，隨即持該傳票
          向被告丙○○商議是否如期出庭事宜，遂由被告丙○○提議委請不知情之
          第三人，以被告乙○○名義具狀向原審陳報欲更改庭期一節，業據被告謝
          世昌、乙○○二人供述甲確（見原審易字卷第五十二頁正、反面），並有
          陳報狀一紙在卷供參（見原審易字卷第二十二頁、第二十三頁間）。嗣經
          原審再次傳喚被告乙○○，惟被告乙○○均拒不出庭應訊；再參以被告張
          世昌於原審通緝到案後，對於犯罪情節均供述綦詳，已如前述，惟於原審
          緝得當庭諭知交保在外後，嗣於原審審理時隨即翻異前詞，並自該時起即
          辯稱其於調查中之供述內容，均與被告丙○○無涉，且亦無以月息三十分
          之高利貸放金錢予他人云云，顯係於交保在外後與同案被告丙○○共同串
          證虛偽之供詞，且若如被告丙○○所辯：此件重利犯行純屬被告乙○○之
          個人行為，則為何被告乙○○於收受傳票後為何會找其共商出庭事宜？且
          又主動委請不知情之第三人替被告乙○○撰寫陳報狀？而被告乙○○於找
          其共商出庭事宜後，為何隨即拒不出庭？參以被告乙○○乃係受僱於被告
          丙○○，以從事審核借款客戶之基本資料及向借款人催收借款工作，每月
          薪資約三萬元等情，亦據被告丙○○於調查局訊問時、被告乙○○於原審
          審理中供述綦詳；以被告乙○○乃係受薪階級者，其微弱之資力條件及受
          僱於他人之情形觀之，豈有能力於被告丙○○不知之情形下單獨經營金錢
          貸款業務？衡諸依其上開顯欲替被告丙○○脫罪之供詞，益證被告乙○○
          上開翻異供詞，乃係出於被告丙○○之唆使，其二人共同經營金錢貸放業
          務犯行甚甲。另莊有昌綽號「昌仔」，負責借款催討工作，曾多次與張世
          昌前往陳甲添處催討債務並放話如有不足額，將搬走家中貴重物品抵債，
          亦據陳甲添證述在案，（乙○○證稱莊有昌即為昌仔之人），足證莊有昌
          亦有犯意之聯絡與行為之分擔。
    （三）綜上所述，足認被告丙○○、乙○○二人共同經營金錢貸放業務，乘他人
          急迫貸以金錢，而取得與原本顯不相當之重利無訛，被告二人上開所辯，
          顯係卸責之詞，不足採信。本件事證已臻甲確，被告二人前揭常業重利犯
          行，均堪以認定。
三、按所謂常業，係指行為人以重利盤剝為其犯罪生活之事業，而資為生者，始足當
    之。查被告丙○○、乙○○二人經營當舖，依賴當舖之正常利息維生，僅對其中
    之客戶陳甲添一人收取高額之利息，尚難認其係以重利盤剝為業，核被告丙○○
    、乙○○二人所為，均犯刑法第三百四十四條之重利罪，被告丙○○、乙○○與
    莊有昌三人間，就上開重利犯行，有犯意之聯絡與行為之分擔，均為共同正犯。
    又刑法第四十一條易科罰金之折算標準，已經總統於九十年一月十日修正公布，
    將原犯最重本刑為三年以下有期徒刑以下之刑之罪，而受六個月以下有期徒刑或
    拘役之宣告得易科罰金之折算標準，修正為同法第四十一條第一項，並將最重本
    刑提高為犯五年以下有期徒刑以下之刑之罪，而受六個月以下有期徒刑或拘役之
    宣告，亦得易科罰金。被告行為後法律有變更，且變更後之法律較有利於被告，
    依刑法第二條第一項前段之規定，自應適用修正後之法律論處，併予甲。
四、原審據以論罪科刑，固非無見，惟(一)被告係犯刑法第三百四十四條之重利罪，原
    判決誤為犯刑法第三百四十五條之常業重利罪。(二)本院查無確切證據足資證甲被
    告等另趁不特定人急迫而需告貸之際，貸款予其他不特定人並取得與原本顯不相
    當之重利，詳如後述，原判決認被告等二人另對其他不特定之人犯重利罪，其認
    定之事實尚有未洽。被告丙○○上訴意旨，否認犯罪，指摘原判決不當，被告乙
    ○○上訴意旨，以原審量刑過重，亦指摘原判決不當，雖均無理由，但原判決既
    有上開可議之處，自仍應由本院將原判決撤銷改判。爰審酌被告丙○○為九九當
    舖之實際負責人，為從事此項金錢貸放業務之經營者，而被告乙○○則協助丙○
    ○共同經營金錢放款業務，並負責向借款人催討債務，其二人僅對客戶陳甲添有
    重利之行為等一切情狀，分別量處如主文第二項所示之刑。並均諭知易科罰金之
    折算標準。至扣案之丙○○所有，供其經營借款業務所用之借款人名冊一本、空
    白借款暨還款登記表一本（五張）、存證信函一冊及客戶借款資料冊，核與本案
    之犯罪無關，難認係被告等供犯罪所用或預備之物，亦非因犯罪所得之物，爰不
    予宣告沒收。另扣案之本票五十六紙及身份證、行車執照等證件，係客戶借款向
    被告丙○○等借款時持來質押之物品，係分別為借款人所有，該借款人清償本金
    時，被告丙○○應予歸還，自不得予以宣告沒收，附此敘甲。
五、公訴意旨另以：丙○○僱用乙○○為放款及催收工作，基於概括犯意，共同自民
    國八十五年十二月起，以小額信用貸款之名，連續在報紙刊登廣告，誘使需款孔
    急之陳甲添以外之多人至該行借款，而向其收取每月九分以上之顯與原本不相當
    之重利，認此部分丙○○與乙○○二人共犯刑法第三百四十四條之重利罪嫌。惟
    訊之被告丙○○、乙○○均否認有重利之犯行，一致辯稱：被告等確有放款於他
    人不錯，但都是在當舖業所允許之利率即月息九分四厘五以內計收利息，並無重
    利之情形云云。經查證人曾忠政於本院前審證稱：「我借五萬，每月利息九分。
    」證人江保穎證稱：「我有借一萬五千元，每月交一千三百元的利息。」黃美玉
    證稱：「借十五萬元，每月五分利。」張勝男證稱：「我借一萬元，每月九分利
    息。」，證人陳瑞鵬證稱：「借二萬元，當時是說二分。」，楊文祥證稱：「我
    有借二次錢，第一次借五萬的是六分，第二次借二萬元的是六分利。」陳國忠證
    稱：「八十六年二月二十日借二萬元，每月九分利。」，另證人吳富燦於本院調
    查中證稱：「我借過錢，一次九千，一次一萬一千元，利息九分。」證人楊文祥
    再證稱：「我借二次，一次是五萬，利息一個月三千元，一次是二萬，利息一個
    月一千二百元。」，黃耀璋證稱：「我向被告借二次，一次借二萬元，一次借五
    千元，一個月利息共二千二百五十元。」均證述其等借錢之利率在月息九分四厘
    五以下。另證人等借錢雖均開所借金額之同額本票或支票二份，但被告等均辯稱
    此係供擔保之用，並未另收錢等語，查此部分亦不足以證甲被告等有重利之行為
    ，此外本院復查無其他確切證據足以證甲被告等有此部分之重利犯行，被告等此
    部分被訴犯罪，尚屬不能證甲，因公訴人認此部分與前開有罪部分有連續犯關係
    ，為裁判上一罪，此部分爰不另為無罪之諭知。
據上論斷，應依刑事訴訟法第三百六十九條第一項前段、第三百六十四條、第二百九
十九條第一項前段、刑法第二十八條、第三百四十四條、第四十一條第一項、第二條
第一項前段，罰金罰鍰提高標準條例第一條前段、第二條，判決如主文。
本案經檢察官邱榮藏到庭執行職務。
中    華    民    國      九十      年       八       月     二十二   日
                              臺灣高等法院高雄分院刑事第九庭
                                  審判長法官  張甲松
                                        法官  陳吉雄
                                        法官  任森銓
右正本證甲與原本無異。
不得上訴。
                                      書記官  張文斌
中    華    民    國      九十      年       八       月    二十四    日
附錄：本判決論罪科刑法條：
刑法第三百四十四條
乘他人急迫、輕率或無經驗，貸以金錢或其他物品，而取得與原本顯不相當之重利者
，處一年以下有期徒刑、拘役或科或併科一千元以下罰金。
                                                                  Ｊ


司法院資訊處製作；財團法人民間司法改革基金會備份。
